ACORDAO-COMPLETO-2523131

ACÓRDÃO 140/2022 ATA 2/2022 - PLENÁRIO

VISTOS, relatados e discutidos estes autos de solicitação do Congresso Nacional, formulada por intermédio do Ofício 13/2021-CTFC, de 26/10/2021, pelo Presidente da Comissão de Transparência, Governança, Fiscalização e Controle e Defesa do Consumidor do Senado Federal, com base nas Propostas de Fiscalização e Controle 3/2019 e 3/2020, ambas de autoria da senadora Leila Barros.
ACORDAM os ministros do Tribunal de Contas da União, reunidos em sessão do Plenário, ante as razões expostas pelo relator, em:
9.1. conhecer da presente solicitação, por estarem preenchidos os requisitos de admissibilidade previstos nos arts. 4º, I, "b", da Resolução TCU 215/2008 e 232, III, do RI/TCU;
9.2. com fundamento no art. 18 da Resolução TCU 215/2008, atender parcialmente a solicitação do Congresso Nacional informando que:
9.2.1. os requisitos indicados nas propostas de fiscalização e controle 3/2019 e 3/2020 serão acrescentadas ao escopo do levantamento levado a efeito no TC Processo 016.591/2021-6, que tem como objetivo avaliar a viabilidade de realização de auditorias, bem como identificar os objetos de controle e os instrumentos mais adequados para a realização de fiscalizações;
9.2.2. constatando-se a viabilidade da auditoria nos moldes solicitados pela Comissão de Transparência, Governança, Fiscalização e Controle e Defesa do Consumidor do Senado Federal, ela será realizada após a apreciação do levantamento;
9.3. diante da existência dos processos TC Processo 005.335/2018-3, TC Processo 012.099/2011-2, TC Processo 023.932/2015-5 e TC Processo 012.302/2021-0, conexos à presente solicitação, encaminhar, nos termos do art. 38, II, da Lei 8.443/1992, ao Presidente da Comissão de Transparência, Governança, Fiscalização e Controle e Defesa do Consumidor do Senado Federal, cópia desta instrução, assim como dos documentos acostados aos presentes autos, conforme indicado no item 63 da instrução transcrita no relatório precedente;
9.4. nos termos do art. 14, III, da Resolução TCU 215/2008, estender os atributos definidos no art. 5º da Resolução aos processos TC Processo 016.591/2021-6 e TC Processo 017.499/2021-6;
9.5. juntar cópia da peça 2 deste processo e desta deliberação aos TCs Processo 016.591/2021-6 e Processo 017.499/2021-6;
9.6. sobrestar os presentes autos até a apreciação dos processos TC Processo 016.591/2021-6 e TC Processo 017.499/2021-6.

Solicitação do Congresso Nacional em que se requer a realização de auditoria de natureza operacional nos programas federais de prevenção e combate à violência contra a mulher.

Ministério da Mulher, da Família e dos Direitos Humanos.

3. Interessados/Responsáveis: não há.

13.1. Ministros presentes: Bruno Dantas (na Presidência), Walton Alencar Rodrigues, Augusto Nardes, Aroldo Cedraz, Raimundo Carreiro e Jorge Oliveira.
13.2. Ministros-Substitutos convocados: Augusto Sherman Cavalcanti e André Luís de Carvalho.
13.3. Ministros-Substitutos presentes: Marcos Bemquerer Costa e Weder de Oliveira (Relator).

ACORDAO-COMPLETO-2558144

Acórdão 2563/2022 - Plenário

WEDER DE OLIVEIRA

Adoto como relatório a instrução apresentada (peças 20 e 21) pela Secretaria de Controle Externo da Defesa Nacional e da Segurança Pública (SecexDefesa) :
"Trata-se do Ofício 13/2021-CTFC, de 26/10/2021 (peça 2, p. 1) , por meio do qual o Exmo. Sr. Senador Reguffe, Presidente da Comissão de Transparência, Governança, Fiscalização e Controle e Defesa do Consumidor do Senado Federal (CTFC) , encaminha as Propostas de Fiscalização e Controle (PFC) 3/2019 e 3/2020 (peça 2, p. 2 a 11) .
2.	Os documentos encaminhados, ambos de autoria da Senadora Leila Barros, requerem do TCU que sejam adotadas as medidas necessárias à realização de 'auditoria de natureza operacional nos programas federais de prevenção e combate à violência contra a mulher e feminicídio, nos Ministérios da Mulher, Família e Direitos Humanos e da Justiça, assim como no Programa Políticas para as Mulheres: Promoção da Igualdade e Enfrentamento à Violência'.
HISTÓRICO
3.	O Vice-Presidente Ministro Bruno Dantas, no exercício da Presidência deste Tribunal, mediante Aviso 1847-GP/TCU, de 11/11/2021, comunicou ao Presidente da CTFC sobre o recebimento do Ofício 13/2021/CTFC e informou que o referido expediente, autuado neste Tribunal como processo TC Processo 042.783/2021-6, está sendo tratado com a devida urgência e tramitação preferencial, consoante o disposto no art. 5º, inciso I, da Resolução-TCU 215/2008 (peça 3) .
4.	Os presentes autos foram encaminhados, em 12/11/2021, à Segecex para adoção das providências pertinentes, com a devida urgência que o caso requer, conforme Despacho de autoridade à peça 4. 
5.	Em 18/11/2021, o Secretário-Geral de Controle Externo desta Corte de Contas enviou o presente processo a esta Unidade Técnica para exame e adoção das providências pertinentes, observadas as recomendações da Resolução-TCU 215/2008 (peça 5) .  
EXAME DE ADMISSIBILIDADE	
6.	Os arts. 4º, inciso I, da Resolução TCU 215/2008 e 232, inciso III, do Regimento Interno do TCU, conferem legitimidade ao presidente de comissões técnicas ou de inquérito, quando por elas aprovada a solicitação, para solicitar a prestação de informações e a realização de auditorias e inspeções ao Tribunal de Contas da União.
7.	Assim, legítima a autoridade solicitante, cabe o conhecimento do expediente como Solicitação do Congresso Nacional (SCN) .
EXAME TÉCNICO
8.	Na PFC 3/2019, a Senadora Leila Barros solicita ao TCU que promova 'avaliação operacional nos programas federais de prevenção e combate à violência contra a mulher e feminicídio, nos Ministérios da Mulher, Família e Direitos Humanos e da Justiça' para que sejam avaliadas as questões a seguir elencadas (peça 2, p. 2 e 3) .
a)	Eficácia das ações desenvolvidas 
b)	A forma de distribuição dos recursos; 
c)	A existência de critérios para distribuição isonômica de recursos entre os estados; 
d)	Os mecanismos de governança para tomada e execução das decisões; 
e)	Mecanismos de comunicação e coordenação entre os Ministérios envolvidos; e
f)	Se há possibilidades de melhoria na legislação de controle de distribuição dos recursos com a finalidade de garantir a melhoria da execução dos programas.
9.	A justificativa para a proposta apoia-se no Atlas da Violência de 2018 em que teria sido apontada a redução de quase todos os tipos de crime ao passo que teria havido um aumento expressivo do feminicídio e da violência doméstica contra a mulher.
10.	No relatório da CTFC, que avaliou a PFC 3/2019, a relatora ressaltou quanto ao mérito da proposta que a gravidade dos fatos no cenário nacional apontados pela autora da proposição justificaria a pronta atuação da Comissão. Destacou sobre o assunto que (peça 2, p. 5 e 6) :
Em consulta ao Atlas da Violência 2020, produzido pelo IPEA (Instituto de Pesquisas Econômicas Aplicadas) e pelo Fórum Brasileiro de Segurança Pública, verificou que entre 2013 e 2018, ao mesmo tempo em que a taxa de homicídio de mulheres fora de casa diminuiu 11,5%, as mortes dentro de casa aumentaram 8,3%, indicando o crescimento de feminicídios. Nesse mesmo período, houve aumento de 25% nos homicídios de mulheres por arma de fogo dentro das residências. Ademais, 30,4% dos homicídios de mulheres ocorridos em 2018 no Brasil teriam sido feminicídios, o que significaria um crescimento de 6,6% em relação a 2017.
11.	Na PFC 3/2020, por seu turno, a Senadora Leila Barros solicita a esta Corte de Contas que 'proceda auditoria de natureza operacional no Programa 'Políticas para as Mulheres: Promoção da Igualdade e Enfrentamento à Violência', considerando o seu alcance e a necessidade de proteção e albergamento das mulheres em situação de violência' (peça 2, p. 7 e 8) .
12.	A proposta foi motivada por notícia veiculada pela imprensa em 04/02/2020 (acessível em: https://brasil.estadao.com.br/noticias/geral, governo-zera-repasses-aprograma-de-combate-a-violencia-contra-a-mulher,70003184035) , na qual informa-se que 'Casa da Mulher Brasileira tinha como objetivo construção de diversas unidades; no entanto, apenas cinco estão funcionando. Entre 2015 e 2019, o orçamento da Secretaria da Mulher foi reduzido de R$ 119 milhões para R$ 5,3 milhões'.
13.	A Senadora ainda destaca que (peça 2, p. 8) :
'O Programa 'Políticas para as Mulheres: Promoção da Igualdade e Enfrentamento à Violência' foi amplamente apoiado pelos Parlamentares, inclusive no processo orçamentário de elaboração da LOA de 2020 várias emendas foram colocadas nas ações relacionadas com a Casa da Mulher Brasileira, e tem importantíssimo impacto para o albergamento provisório e proteção a vítimas de violência doméstica, o que reduziria a verdadeira epidemia de feminicídio que hoje assola o País.'
14.	Ao apreciar a PFC 3/2020, a relatora Senadora Mara Gabrilli, no que concerne ao mérito da proposta, salientou (peça 2, p. 10 e 11) :
'Em sucessão às matérias jornalísticas veiculadas no início do ano 2020, que denunciaram a fragilidade dos programas de enfrentamento à violência contra a mulher, o Ministério da Mulher, da Família e dos Direitos Humanos anunciou movimento em sentido contrário. Em junho de 2020 noticiou-se a futura construção de mais 25 unidades da Casa da Mulher Brasileira no país. Ainda, houve aumento de 300% no orçamento previsto para o programa, com relação ao ano 2019.
As estatísticas oficiais disponíveis já comprovam o escandaloso aumento nas ocorrências de violência doméstica e familiar no último ano, em correlação direta com a situação de pandemia que ainda vivenciamos. Assim, é mais que urgente o fortalecimento de espaços de acolhimento às vítimas, como a rede de proteção oferecida pelas Casas da Mulher Brasileira. 
É, portanto, plenamente fundamentada e meritória a proposta que ora examinamos, sob a modalidade de auditoria de natureza operacional a ser conduzida pelo Tribunal de Contas da União.'
15.	 As consultas feitas nos sistemas informatizados do Tribunal, realizadas para atender à presente SCN, permitiram identificar que o TCU há mais de dez anos tem se debruçado sobre o tema 'enfrentamento à violência contra as mulheres', tendo produzido resultados importantes, que serão sumarizados ao longo desta instrução.
TC Processo 012.302/2021-0 (Processo Administrativo) 
16.	No período de 8/3/2021 a 31/3/2021, a SecexDefesa realizou um trabalho de produção de conhecimento sobre políticas de combate ao feminicídio patrocinadas ou coordenadas pelo Governo Federal, com o propósito de atualizar as informações concernentes ao tema e melhor direcionar as ações do Tribunal no exercício do controle externo, conforme estabelece o art. 2º, inciso VII, da Portaria-TCU 85/2014.
17.	Para o trabalho foi fixado o seguinte escopo:
1) considerar as estruturas em nível ministerial dos últimos cinco anos (MP 768/2017 até a atualidade) ; 
2) identificar programas eventualmente existentes, suas definições e correlação com o combate ao feminicídio (contexto da política) ; 
3) identificar órgãos responsáveis e suas atribuições (governança da política) ; 
4) examinar os orçamentos empregados (últimos cinco anos) ; 
5) averiguar os resultados alcançados, indicadores utilizados (resultados da política) .
18.	Em termos de orçamentos empregados para o enfrentamento da violência contra a mulher, constatou-se que o plano plurianual (PPA) 2016-2019 previa que durante sua vigência fossem alocados R$ 531,9 milhões no programa 2016 - Políticas para as mulheres: promoção da igualdade e enfrentamento da violência, mencionado na PFC 3/2020. Entre os cinco objetivos que compunham o programa, verificou-se que um foi especificamente desenhado para comportar iniciativas de enfrentamento à violência. Tratava-se do objetivo 0998 - Ampliar a política nacional de enfrentamento a todas as formas de violência contra as mulheres. Para o objetivo foram previstos investimentos na ordem de R$ 443,7 milhões, portanto, mais de 83% dos valores previsto no programa 2016.
19.	Um recorte nos gastos feitos ano a ano, entre 2016 e 2019, evidenciou aplicação tímida de recursos orçamentários alocados ao programa durante a vigência do plano plurianual.
Gráfico - PPA 2016-2019 - Programa 2016
[consta do original, peça 20]
Fonte: plano plurianual 2016-2019
20.	Conforme o gráfico, observou-se que os montantes alocados às leis orçamentárias anuais (LOAs) revelaram a distância entre os recursos originalmente previstos no PPA e as dotações autorizadas nas LOAs. O PPA previa R$ 531,9 milhões no Programa 2016, mas as dotações autorizadas nas leis alcançaram apenas R$ 337,7, ou seja, 63,5%.
21.	Ao analisar a evolução anual, destacou-se que, embora o orçamento do primeiro ano do período estivesse compatível em escala com a previsão original do PPA, a baixa execução (34,8% naquele exercício) favoreceu alocações menores nos orçamentos anuais subsequentes. Proporcionalmente aos montantes autorizados, e com exceção de 2018, quando a execução orçamentária atingiu 51,4% dos recursos alocados naquele exercício, todos os anos viram emprego de recursos na faixa de 35 a 37% dos montantes autorizados.
22.	A liquidação total havida durante a vigência do PPA 2016-2019 no montante de R$ 127,4 milhões, ou seja, 24% do previsto para todo o plano plurianual foi acompanhada de insuficientes resultados do programa. Conforme registrado no relatório de avaliação do PPA, três entre os cinco indicadores para monitorar o resultado do programa 2016 apresentaram desempenho negativo, entre eles, o que monitorava o número de municípios com serviço especializado de atendimento às mulheres em situação de violência. Esse indicador partiu de referência existente em 31/12/2014, quando 531 municípios dispunham desses serviços, para 487 ao final do PPA.
23.	Assinalou-se na instrução técnica que o PPA 2020-2023, não possui mais programa específico no plano plurianual vigente relacionado ao enfrentamento da violência contra a mulher. Segundo o anexo I do PPA atual, há apenas um programa sob responsabilidade do MMFDH: 5034 - Proteção à Vida, Fortalecimento da Família, Promoção e Defesa dos Direitos Humanos para o qual estavam previstos recursos da ordem de R$ 821,6 milhões. A destinação de recursos específicos para o combate à violência contra a mulher ficou circunscrita à ação 218B - Políticas de Igualdade e Enfrentamento à Violência contra as Mulheres. Na LOA 2020, foram previstos recursos no total de R$ 24,9 milhões no exercício e mais nenhum recurso na ação para os anos subsequentes do PPA. Na mesma lei orçamentária, o projeto 14XS - Implementação da Casa da Mulher Brasileira e de Centros de Atendimento às Mulheres (UOs 81101 e 93430) - previu R$ 71,9 milhões em 2020 e R$ 5,9 milhões no resto do PPA.
24.	No exercício de 2020, verificou-se, novamente, a baixíssima execução do orçamento. Na ação 218B, o crédito autorizado foi de R$ 24,7 milhões, dos quais apenas R$ 5,6 milhões foram liquidados (22,7%) . No projeto 14XS, de R$ 62,5 milhões autorizados, somente R$ 66,3 mil foram liquidados (0,11%) .
25.	Em suma, a análise acerca do Programa 2016 - Políticas para as mulheres: promoção da igualdade e enfrentamento da violência do PPA 2016-2019 evidenciou baixa aplicação de recursos alocados - menor do que ¼ do orçamento previsto no plano plurianual. Essa característica se preservou no orçamento alocado de 2020, em que a ação 218B - Políticas de Igualdade e Enfrentamento à Violência contra as Mulheres, combinada com o projeto 14XS - Implementação da Casa da Mulher Brasileira e de Centros de Atendimento às Mulheres (UOs 81101 e 93430) tiveram créditos autorizados de R$ 87,2 milhões conjuntamente, tendo sido liquidados R$ 5,7 milhões, ou 6,5% do total.
26.	Além da baixa execução orçamentária do Programa 2016 previsto no PPA 2016-2019 e da baixa execução orçamentária de ações previstas na LOA 2020 incidente sobre o mesmo objeto, as verificações empreendidas na produção de conhecimento permitiram constatar: a existência de duas políticas públicas conduzidas desde 2005 com foco no enfrentamento da violência contra a mulher, uma delas extinta em 2019; a não identificação de relatórios de implementação de ambas no último quinquênio; a iminência de conclusão de um novo Plano Nacional de Combate ao Feminicídio; a identificação parcial de documentos úteis para situar a condução da política de enfrentamento à violência contra a mulher por parte do Governo Federal; e o crescimento do número de feminicídios. A partir dessas constatações a SecexDefesa estabeleceu o seguinte plano de ação (peça 6, p. 20) :
a) auditoria com foco na etapa de implementação de política pública a incidir sobre o Plano Nacional de Enfrentamento ao Feminicídio, com emprego dos protocolos e recursos disponíveis no Referencial de Controle de Políticas Públicas;  
b) auditoria com foco na etapa de avaliação de política pública incidente sobre o Plano Nacional de Política para Mulheres e no Pacto Nacional de Enfrentamento da Violência Contra as Mulheres, com emprego dos protocolos e recursos disponíveis no Referencial de Controle de Políticas Públicas;  
c) diligência ao MMFDH para solicitar-lhe o envio dos documentos:
c.1) relatórios de implementação do Pacto Nacional de Enfrentamento à Violência contra as Mulheres e do Plano Nacional de Política para Mulheres, com informações capazes de colocar em perspectiva as realizações decorrentes da execução de cada uma das iniciativas;
c.2) coletânea 'Enfrentando a Violência contra as Mulheres', que reúne os principais avanços da temática no período de 2003 a 2010, originalmente editada pela então Secretaria de Políticas para Mulheres da Presidência da República, e suas atualizações porventura existentes;
c.3) Plano Nacional de Enfrentamento ao Feminicídio, caso sua elaboração tenha sido concluída;
c.4) Política Nacional de Enfrentamento à Violência Contra as Mulheres vigente.
27.	A proposta de auditoria relacionada no parágrafo acima, item 'a', foi apreciada pelo relator da lista de unidades jurisdicionadas em que se inclui o MMFDH, Ministro Weder de Oliveira, que determinou em despacho de 24/05/2021 (TC Processo 013.143/2021-2) , que esta unidade técnica realizasse Levantamento no Ministério da Mulher, da Família e dos Direitos Humanos, com o objetivo de identificar as políticas públicas de combate à violência contra a mulher, a exemplo do Plano Nacional de Política para Mulheres e no Pacto Nacional de Enfrentamento da Violência Contra as Mulheres, com foco nas iniciativas destinadas a enfrentar o feminicídio.
28.	Em atendimento à determinação foi autuado o processo TC Processo 016.591/2021-6.
TC Processo 016.591/2021-6
29.	Esse processo, de relatoria do Ministro Weder de Oliveira, trata de Levantamento no Ministério da Mulher, da Família e dos Direitos Humanos com o objetivo de identificar políticas públicas de combate à violência contra a mulher, com foco nas iniciativas destinadas a enfrentar o feminicídio, a fim de delimitar objetos e instrumentos de fiscalização para futura auditoria, conforme autorização constante do despacho do Ministro relator, de 21/5/2021 (processo TC Processo 013.143/2021-0) .
30.	Na fase de planejamento da fiscalização, o órgão foi diligenciado para que respondesse às seguintes questões preliminares (peça 7) :
a) qual/quais são as políticas de combate ao feminicídio conduzidas atualmente pelo MMFDH? 
b) quais os objetivos da política?
c) como a política é articulada? 
d) qual o papel das organizações envolvidas? 
e) quais os principais desafios na sua implementação? 
f) quais as principais dificuldades existentes?
31.	Além das respostas às perguntas anteriores, foram solicitadas as informações que se seguem:
a) atos normativos que implementam a política vigente e documentos que a explicite; 
b) diagnóstico que antecedeu a implementação da política (estudos, exposição de motivos, atas de deliberações e outros) , em que se tenha: 
i. avaliado as possíveis causas e consequências do problema a ser enfrentado, as evidências de sua ocorrência, fontes dos dados das evidências, população afetada, 
ii. sopesado os custos, benefícios, riscos e resultados da política escolhida frente a formas alternativas de tratamento do problema; 
c) modelo lógico que detalhe entradas, atividades, produtos, impactos e resultados da política; 
d) objetivos da política, público-alvo, ações, metas e resultados esperados, cronograma atualizado de marcos e prazos; 
e) plano de implementação da política, com referência aos recursos financeiros, humanos e materiais a ele associados; 
f) descrição dos indicadores de efetividade, eficácia e eficiência da política e suas fontes; linha de base da política; 
g) papéis e responsabilidades dos agentes/entidades envolvidas na implementação da política;
i. estruturas de coordenação, de gestão operacional, de gestão de risco, de controle interno, monitoramento e avaliação; 
ii. organizações envolvidas na implementação da política, suas funções e responsabilidades; 
iii. canais de comunicação e consulta existentes. 
h) elementos que informem sobre a efetividade da política em resolver o problema que lhe deu origem;
i) fontes de financiamento da política; 
j) manuais de implementação da política, mapa de processos e planos operacionais; 
k) riscos principais da política e elementos de gerenciamento de riscos da política: matriz SWOT, diagrama de verificação de riscos, matriz de avaliação de riscos etc.; 
l) relatórios de avaliação da política, com informações suficientes para colocar em perspectiva as realizações havidas; 
m) Plano Nacional de Enfrentamento ao Feminicídio, caso sua elaboração tenha sido concluída pelo Comitê Intersetorial instituído pelo Decreto 10.568, de 9/12/2020. Caso o Plano não tenha sido concluído, informar as ações adotadas pelo referido Comitê até então e o estágio atual de implantação do Plano; 
n) principais ações de enfrentamento à violência contra as mulheres em vigor, além das associadas à política vigente.
32. 	Ainda foi solicitado informar se foram implementadas as seguintes recomendações feitas no relatório da Comissão Parlamentar Mista de Inquérito do Congresso Nacional, de julho de 2013, que investigou a situação da violência contra a mulher no Brasil e apurou denúncias de omissão por parte do poder público com relação à aplicação de instrumentos instituídos em lei para proteger as mulheres em situação de violência, litteris: 
' (...) 
47. À Secretaria de Políticas para as Mulheres, para que institua o Sistema Nacional de Informação sobre Violência contra a Mulher com atenção à produção de dados sobre a violência contra as mulheres negras; 
48. À Secretaria de Políticas para as Mulheres, que crie o cadastro nacional de capacitadores com perspectiva interdisciplinar em temas de interesse das mulheres, entre os quais se destacam a violência doméstica e familiar, a violência de gênero, o racismo, a lesbofobia, os direitos das pessoas idosas ou com deficiência e a Lei Maria da Penha, de modo a facilitar aos estados e municípios acesso a profissionais qualificados; 
49. À Secretaria de Políticas para as Mulheres, para que constitua quadro técnico funcional de servidores de carreira qualificado para elaboração, monitoramento e execução das políticas de enfrentamento à violência contra mulheres; 
50. À Secretaria de Política para as Mulheres, para que utilize mecanismos de monitoramento e avaliação do cumprimento do Pacto Nacional pelo Enfrentamento à Violência contra as Mulheres, inclusive com previsão desses mecanismos nos convênios firmados com os estados; 
51. À Secretaria de Política para as Mulheres para a criação de um setorial específico que construa estratégias de enfrentamento a violência contra as mulheres negras, levando em consideração os últimos dados que mostram o aumento da violência dentro desse grupo populacional; 
52. À Secretaria de Política para as Mulheres para que elaborem e divulguem regularmente dados estatísticos sobre a violência contra as mulheres, desagregando os critérios de raça/etnia, orientação sexual, geracional, deficiências e outras especificidades, com o objetivo de fomentar a elaboração de políticas públicas específicas;
 (...) 
59. À Secretaria de Políticas para as Mulheres, para tomar providencias no sentido de elaborar plano de referência da política de enfrentamento à violência contra a mulher, a partir do Pacto Nacional de Enfrentamento à Violência a Mulher, dotado de conteúdo estratégico, tático e operacional, com fundamentação teórica e metodológica, metas físicas e financeiras territorializadas, indicadores de impacto a serem monitorados e estrutura de coordenação e gestão federativa dotada de instrumentos de enforcement das decisões. 
60. Elaborar metodologia que identifique as ações com impacto relevante sobre o tema da violência contra as mulheres, nas diversas áreas de governo, e confrontar essas ações com aquelas recomendadas pelo plano de referência da política, de modo a se adotarem medidas de alteração dos instrumentos orçamentários para adequá-los às necessidades indicadas pelo Plano.'
33.	As informações ainda não foram integralmente prestadas pelo órgão e a auditoria encontra-se em fase de execução, tendo sido previsto o dia 3/3/2022 para o envio do relatório ao relator. 
34.	Além da realização do levantamento, o tribunal está executando uma auditoria solicitada pelo Congresso Nacional, nos canais de comunicação disponibilizados pelo Governo Federal para atendimento às mulheres vítimas de violência - TC Processo 017.499/2021-6.
TC Processo 017.499/2021-6
35.	Esse processo, de relatoria do Ministro Weder de Oliveira, trata de Solicitação do Congresso Nacional, encaminhada mediante Of. Pres. 35/21 - CMULHER, de 11/6/2021, por meio do qual a Exma. Sra. Deputada Federal Elcione Barbalho, Presidente da Comissão de Defesa dos Direitos da Mulher da Câmara dos Deputados, encaminha a PFC 198/2018. A proposta, de autoria da Exma. Sra. Deputada Federal Erika Kokay, requer do TCU a realização de 'fiscalização da gestão do Sistema Integrado de Atendimento às Mulheres Vítimas de Violência/Central de Atendimento à Mulher - Ligue 180, atualmente vinculada à Ouvidoria Nacional do Ministério dos Direitos Humanos'.
36.	A realização da auditoria operacional junto à Ouvidoria Nacional de Direitos Humanos (ONDH) do MMFDH foi autorizada mediante Acórdão 2000/2021-TCU-Plenário (peças 8 a 10) .
37.	O órgão foi diligenciado para prestar, dentre outras, as seguintes informações (peça 11, p. 6, 9, 10, 11 e 13) :
a) descrição da estrutura de coordenação do Ligue 180 na ONDH e da Central de Atendimento do Ligue 180, com identificação de papeis e responsáveis;
b) existe política de divulgação do Ligue 180? Como é implementada?
c) cópia do documento que contenha o mapeamento da rede de atendimento à mulher vítima de violência, com dados sobre a localização e os serviços disponibilizados, ou acesso ao banco de dados e/ou sistema que contenha esses dados;
d) descrição da sistemática adotada para manter atualizada as informações da rede de atendimento, incluindo os responsáveis pela atualização, e a frequência com que o procedimento é adotado;
e) os órgãos parceiros que participam da rede de atendimento informam quando da abertura de novas unidades de atendimento especializado à mulher no país? Quais informações são repassadas e por qual meio?
f) existe algum acordo de cooperação firmado com os órgãos parceiros da rede para a comunicação à ONDH sobre a resolução da demanda encaminhada pelo Ligue 180? Em caso positivo, quais seriam esses acordos (enviar cópia dos acordos firmados) e quais os resultados alcançados com esses acordos (resultados por acordo) ?
38.	Atualmente, a auditoria encontra-se em fase de relatório com previsão de término em 17/12/2021.
Trabalhos Conexos
39.	De forma abrangente, o tema 'Enfrentamento à violência contra as mulheres', abordado nas PFCs 3/2019 e 3/2020, esteve presente em três trabalhos de fiscalização que foram realizados no período de 2017 a 2019 por esta Corte: TC Processo 005.335/2018-3, TC Processo 012.099/2011-2 e TC Processo 023.932/2015-5.
TC Processo 005.335/2018-3
40.	O processo, de relatoria da Ministra Ana Arraes, cuida de auditoria operacional realizada com o objetivo de verificar a preparação do governo federal brasileiro para implementar o Objetivo de Desenvolvimento Sustentável 5 (ODS 5) da Agenda 2030 das Nações Unidas (ONU) , que se refere ao alcance da igualdade de gênero e ao empoderamento de mulheres e meninas. 
41.	A Agenda estabelece ações e mecanismos para enfrentar desafios atuais e futuros, e.g.: desigualdade global, crescimento da exposição e populações vulneráveis a desastres naturais; novos padrões migratórios humanos; desigualdade de gênero; consumo excessivo de energia e recursos naturais que podem ampliar os efeitos de fenômenos naturais, como o aquecimento global.
42.	Os objetivos e metas do ODS 5 apresentam características transversais que exigem o alinhamento das políticas públicas estatais para que se promova, com sinergia, o alcance dos resultados almejados.
43.	A fiscalização abordou a atuação da Secretaria Nacional de Políticas para Mulheres (SNPM) em sua função de órgão articulador da política para mulheres e meninas, seu papel de coordenação horizontal em relação aos demais órgãos setoriais do Governo Federal, bem como seu papel na coordenação vertical em relação dos entes subnacionais.
44.	Entre os achados identificados, foi apurada deficiência de coordenação e articulação horizontal entre os órgãos federais setoriais e os órgãos de coordenação das políticas de gênero com vistas a alinhar e garantir consistência às políticas públicas para mulheres e meninas. Verificou-se deficiência similar também na articulação vertical, entre órgãos federais e entes subnacionais. A auditoria também registrou estratégia incipiente da SNPM para promover a conscientização pública, dos responsáveis pelo ODS 5, e gerar estratégias de parcerias com múltiplas partes interessadas.
45.	Segundo registrado, a falta de integração do processo orçamentário de políticas transversais com órgãos responsáveis por políticas setoriais, acarreta transparência orçamentária insuficiente das ações sob a responsabilidade de outros órgãos setoriais que concorram para a temática.
46.	Como consequência dos achados, foram feitas determinações e recomendações relacionadas a: descontinuidade das estruturas de articulação entre órgãos previstas no PNPM; inexistência formal do regimento interno da Rede Brasil Mulher; deficiência na estratégia de implementação da perspectiva de gênero na Agenda 2030; limitação de capacidade da SNPM de fomentar a atuação dos organismos públicos de políticas para mulheres nos estados, Distrito Federal e municípios; carência de mecanismos destinados a monitorar, avaliar e relatar o progresso da implementação do ODS 5; entre outras medidas endereçadas à SNPM, à Casa Civil e outras entidades da administração federal.
47.	Contudo, tendo em vista a extensa alteração estrutural na área de política para mulheres no governo federal, optou-se por não seguir com as recomendações e determinações para conferir ao MMFDH o encargo de avaliar o trabalho e as sugestões nele feitas para decidir aproveitá-lo no que considerar oportuno e pertinente, conforme Acórdão 2766/2019-TCU-Plenário (peças 12 a 14) .
TC Processo 012.099/2011-2
48.	Esse processo, de relatoria do Ministro Aroldo Cedraz e de responsabilidade técnica da SecexPrevidência, tratou de Auditoria Operacional - Fiscalização de Orientação Centralizada nas ações de enfrentamento à violência doméstica e familiar contra as mulheres. Concluída em junho de 2012, a fiscalização teve por objeto as ações de prevenção e estruturação de serviços especializados de atendimento às mulheres em situação de violência doméstica, bem como a interpretação e aplicação da Lei Maria da Penha pelos operadores do Direito.
49.	Segundo pontuado no trabalho, as ações de enfrentamento à violência doméstica e familiar são amplas e envolvem iniciativas coercitivas, preventivas, de acolhimento/assistência às vítimas e que garantam os direitos das mulheres. Essas ações são intersetoriais, de responsabilidade do poder judiciário e de diversos ministérios e secretarias das três esferas de governo. No âmbito federal, o órgão responsável pela coordenação da política é a Secretaria de Política para as Mulheres, vinculada à Presidência da República.
50.	A auditoria guiou-se por três questões de investigação:
a) se a rede de atendimento está preparada para orientar e acolher as mulheres vítimas de violência doméstica e familiar;  
b) quais dificuldades enfrentadas pelas esferas policial e judicial (inclusa análise jurisprudencial da aplicação da Lei Maria da Penha pelos operadores do Direito) ; e  
c) quais seriam as oportunidades de aperfeiçoamento no que se refere às atividades de prevenção da violência doméstica e familiar contra as mulheres.
51.	Na fiscalização, foi abordada a estruturação dos Centros de Referência e das Casas Abrigo, que têm atuação preponderante no acolhimento das mulheres e no atendimento psicossocial, além da abrangência dos serviços de responsabilização e reeducação do agressor e de campanhas de divulgação da Lei Maria da Penha e conscientização sobre violência de gênero. Também foram objeto de análise alguns aspectos relacionados ao aparelhamento e funcionamento das delegacias especializadas, bem como da qualificação das suas equipes. Na área de justiça, foi avaliado o estágio de criação dos Juizados de Violência Doméstica e Familiar Contra a Mulher e das promotorias especializadas, levantando fatores que restringem a atuação mais efetiva desses equipamentos.
52.	No que concerne à estrutura e articulação da rede de atendimento, constatou-se: disponibilidade de centros de referência aquém do idealizado, com estrutura precária de operação e atuação desarticulada com outros serviços da rede; casas abrigo que não cumprem plenamente a função social para a qual foram criadas; falta de acesso da mulher a ações de aprendizagem e qualificação profissional; iniciativas restritas na instalação de centros de educação e de reabilitação para agressores; insuficiência da abordagem de questões relativas à igualdade de gênero e violência familiar contra as mulheres nas instituições de ensino; fragilidade na sistemática de registro e uso dos dados relativos à violência doméstica.
53.	Acerca da estrutura de atendimento em delegacias especializadas, verificou-se: serviço policial especializado presente em menos de 10% dos municípios e com horário de funcionamento restrito; delegacias com estrutura física precária, inadequada e fora do padrão estabelecido em norma técnica; carência de pessoal, ausência de protocolo de atendimento e profissionais com incompreensão ou visão distorcida sobre violência de gênero; dificuldade de cumprir prazo de envio das medidas protetivas e inquéritos policiais.
54.	Quanto aos juizados de violência doméstica e familiar contra a mulher, constatou-se: a quase totalidade dos estados conta com pelo menos um juizado de violência doméstica e familiar instalado, em que pese o atendimento concentrado na capital e o fato de o atendimento civil e penal a muitas mulheres não ser ainda unificado; quantidade excessiva de processos e lotação insuficiente de juízes e servidores; demora no deferimento de medidas protetivas de urgência.
55.	Por fim, no âmbito do Ministério Público: baixa institucionalização das promotorias especializadas/núcleos de gênero, o que restringe a atuação mais efetiva na fiscalização da rede e no apoio às mulheres.
56.	Em 6/3/2013, foi proferido o Acórdão 403/2013-TCU-Plenário que estabeleceu (peça 15) :
' (...) 
9.1. recomendar à Secretaria de Políticas para as Mulheres - SPM, na condição de gestora nacional da política, e tendo em vista as atribuições conferidas pelo art. 5º do Decreto 7.043/2009 e com fulcro no art. 250, inciso III, do RITCU, que: 
9.1.1. institua sistemática de monitoramento das condições de infraestrutura e dos serviços que integram a Rede de Atendimento à Mulher em Situação de Violência, com o objetivo de identificar e disseminar boas práticas de gestão, bem como acompanhar e registrar: os espaços, as instalações e os equipamentos disponíveis nos Centros de Referência, Casas de Abrigo e Unidades de Reabilitação de Agressores; a composição das equipes e a amplitude do atendimento multidisciplinar; os programas de capacitação oferecidos aos profissionais envolvidos no atendimento às mulheres; as campanhas educativas realizadas e os materiais publicitários disponibilizados; o grau e as iniciativas de articulação entre a coordenação estadual e os serviços que integram a rede de atendimento; (seções 3.1, 3.2, 3.4 e 3.5 do Relatório) ; 
9.1.2. defina estratégias para ampliar a cobertura da Rede de Atendimento quanto à instalação de Centros de Referência e Casas Abrigo, bem como promover a qualificação profissional das mulheres abrigadas e dos profissionais que integram as equipes multidisciplinares nesses equipamentos (seções 3.1, 3.2 e 3.3 do Relatório) ;
9.1.3. elabore e divulgue Norma Técnica para a implantação e a gestão das Casas Abrigo (seção 3.2 do Relatório) ; 
9.1.4. intensifique as campanhas voltadas ao público masculino e a articulação com o Ministério da Educação no sentido de viabilizar a inclusão nos currículos escolares de matérias e atividades relativas às questões de gênero, aí incluída a violência doméstica e familiar (seção 3.5 Relatório) ;
9.1.5. institua uma base nacional comum e unificada de dados sobre a violência doméstica e familiar, de modo a sistematizar e integrar as informações produzidas pelos órgãos que prestam atendimento psicossocial, policial e judicial, assim como pelas promotorias de justiça, que permita o acompanhamento dos casos desde o momento de registro da ocorrência até o cumprimento da decisão judicial (seção 3.6 do Relatório) ; 
9.1.6. aperfeiçoe a sistemática de gestão das informações cadastrais dos equipamentos que compõem a Rede de Atendimento, de modo a garantir que estas informações se mantenham atualizadas no endereço eletrônico da Secretaria e na base de consulta do serviço Ligue 180 (seção 3.6 do Relatório) ; 
9.1.7. institua procedimentos para coletar e enviar as reclamações e elogios vindos do Ligue 180 para os órgãos estaduais e os responsáveis dos serviços que compõem a Rede de Atendimento, no sentido de que os respectivos gestores possam ter feedback dos serviços prestados e identificar os pontos fortes e o que precisa ser melhorado (seção 3.6 do Relatório) ; 
9.1.8. intensifique a divulgação da publicação 'Enfrentando à violência doméstica contra a mulher - orientações práticas para profissionais e voluntários (as) ' a profissionais que trabalham em delegacias especializadas e comuns, tendo em vista ser esta a principal porta de entrada para as mulheres vítimas de violência doméstica (seção 4.3 do Relatório) ; 
9.1.9. intensifique, em articulação com o Ministério da Justiça, o Conselho Nacional de Justiça, o Conselho Nacional de Procuradores Gerais e o Conselho Nacional de Defensores Públicos Gerais, a promoção de campanhas e capacitações de orientação e sensibilização dos operadores do Direito, nas delegacias, nos juizados, nas promotorias e nas defensorias, sobre a temática da violência de gênero e as recentes decisões do STF, em sede de apreciação da ADC 19 e da ADI 4424, que trataram de questões polêmicas que, entre outras, envolvem os arts. 16 e 41 da Lei Maria da Penha (seção 7.4 do Relatório) ; 
9.2. recomendar à Secretaria Nacional de Segurança Pública - Senasp, considerando as competências definidas pelo art. 1º do seu Regimento Interno, aprovado pela Portaria MJ 1.821/2006, e com fulcro no art. 250, inciso III, do RITCU, que: 
9.2.1. desenvolva protocolos de atendimento a serem observados pelas delegacias para os casos de violência doméstica e familiar, que orientem a uma atuação mais homogênea e humanizada por parte dos agentes policiais (seção 4.3 Relatório) ; 
9.2.2. defina estratégias de orientação, fomento e pactuação aos governos estaduais, a partir das conclusões da Pesquisa do Perfil Organizacional das Unidades Policiais Especializadas no Atendimento à Mulher e levando em consideração, naquilo que couber, o plano de expansão em caráter experimental elaborado pela Secretaria de Políticas para as Mulheres, no sentido de possibilitar: ampliação do número de DEAMs ou de unidades especializadas de atendimento à mulher em situação de violência no âmbito das delegacias de polícia comuns; cumprimento do horário ininterrupto de funcionamento, de 24 horas, inclusive nos finais de semana e feriados; continuidade da realização de ações de formação e capacitação dos profissionais que atuam nessas unidades e nas delegacias comuns, que contemplem conteúdos sobre violência de gênero, Lei Maria da Penha e procedimentos de escuta ativa e atendimento humanizado (seções 4.1, 4.2 e 4.3 do Relatório) ; 
9.2.3. realize, periodicamente, intercâmbios entre seu corpo técnico, a Secretaria de Política para as Mulheres - SPM, a Secretaria de Reforma do Judiciário - SRJ e operadores do Direito a respeito das interpretações da Lei Maria da Penha e que, como resultado, divulgue orientações para todas as delegacias com o intuito de tornar mais uniforme a atuação policial nos casos de violência doméstica e familiar (seção 4.4 do Relatório) .'
TC Processo 023.932/2015-5
57.	O processo, de relatoria do Ministro Augusto Nardes e de responsabilidade técnica da SecexPrevidência, trata de monitoramento do cumprimento das determinações contidas no Acórdão 403/2013-TCU-Plenário, exarado nos autos do TC Processo 012.099/2011-2.
58.	A fiscalização foi monitorada em 2017, onde se constatou o atendimento de dez medidas fixadas no referido decisum - transcrito no §32 desta instrução (itens 9.1.1, 9.1.2, 9.1.4, 9.1.6, 9.1.7, 9.1.8, 9.1.9, 9.2.1, 9.2.2 e 9.2.3) , o cumprimento parcial de quatro delas (itens 9.1.3, 9.1.5, 9.3.1 e 9.3.2) e o não cumprimento de uma medida assinalada, a elaboração de plano de ação por parte da Secretaria de Reforma do Judiciário (item 9.4) .
59.	Em 22/3/2017, foi proferido o Acórdão 469/2017-TCU-Plenário (peça 18) .
CONCLUSÃO
60.	As consultas feitas nos sistemas informatizados do Tribunal, realizadas para atender à presente SCN, permitiram identificar que o TCU tem se debruçado sobre o tema 'enfrentamento à violência contra as mulheres', tendo produzido resultados importantes, sumarizados ao longo desta instrução. 
61.	Os trabalhos realizados em anos anteriores, TC 005.335/2018, TC Processo 012.099/2011-2, TC Processo 023.932/2015-5 trazem uma perspectiva histórica sobre as ações dos entes federativos para o combate da violência contra a mulher, as normas e alterações legislativas mais relevantes, os orçamentos empregados para a finalidade, bem como os resultados alcançados até 2017.
62.	O processo administrativo - TC Processo 012.302/2021-0 traz atualizações importantes sobre políticas de combate ao feminicídio patrocinadas ou coordenadas pelo Governo Federal, sobre o extinto Programa - Políticas para as Mulheres: Promoção da Igualdade e Enfrentamento à Violência, além de permitir ao Tribunal melhor direcionar suas ações no exercício do controle externo, o que culminou no 'Levantamento no Ministério da Mulher, da Família e dos Direitos Humanos com o objetivo de identificar políticas públicas de combate à violência contra a mulher, com foco nas iniciativas destinadas a enfrentar o feminicídio, a fim de delimitar objetos e instrumentos de fiscalização para futura auditoria' (TC Processo 016.591/2021-6) .
63.	Assim, no intuito de oportunizar aos Parlamentares a verificação do desempenho de programas, planos e políticas para as mulheres ao longo dos últimos dez anos, será proposto, nos termos do art. 38, inciso II, da Lei 8.443/1992, que esta Corte de Contas encaminhe ao Exmo. Sr. Senador Reguffe, Presidente da Comissão de Transparência, Governança, Fiscalização e Controle e Defesa do Consumidor do Senado Federal, cópia desta instrução, assim como das peças dos processos TC Processo 005.335/2018-3, TC Processo 012.099/2011-2, TC Processo 023.932/2015-5 e TC Processo 012.302/2021-0 acostadas aos presentes autos, conforme tabela abaixo.
Tabela - Conteúdo de peças
	Peça
	Natureza da Informação

	6
	Instrução técnica

	7
	Ofício 0005/2021-TCU/SecexDefesa

	8
	Acórdão 2000/2021-TCU-Plenário

	9
	Voto do Ministro-Relator Acórdão 2000/2021-TCU-Plenário

	10
	Relatório do Acórdão 2000/2021-TCU-Plenário

	11
	Ofício de requisição 02-177/2021

	12
	Acórdão 2766/2019-TCU-Plenário

	13
	Voto da Ministra-Relatora Acórdão 2766/2019-TCU-Plenário

	14
	Relatório do Acórdão 2766/2019-TCU-Plenário

	15
	Acórdão 403/2013-TCU-Plenário

	16
	Voto do Ministro-Relator Acórdão 403/2013-TCU-Plenário

	17
	Relatório do Acórdão 403/2013-TCU-Plenário

	18
	Acórdão 469/2017-TCU-Plenário

64.	Não obstante os trabalhos realizados que permitem um diagnóstico temporal sobre a temática, verifica-se que as duas fiscalizações atualmente em execução pela SecexDefesa - TC Processo 016.591/2021-6 e TC Processo 017.499/2021-6, abarcam o escopo definido pela SCN: 'programas federais de prevenção e combate à violência contra a mulher e feminicídio, nos Ministérios da Mulher, Família e Direitos Humanos e da Justiça'.
65.	Apesar de o órgão auditado nos processos Processo 016.591/2021-6 e Processo 017.499/2021-6 ser o MMFDH, serão avaliadas, principalmente no Levantamento, a comunicação, a atuação e a coordenação entre os órgãos envolvidos, o que abrangerá a atuação do Ministério da Justiça e Segurança Pública (MJSP) . Além disso, a Secretaria Nacional de Políticas para Mulheres (SNPM) , vinculada ao MMFDH, é o órgão articulador da política para mulheres e meninas, tendo papel de coordenação horizontal em relação aos demais órgãos setoriais do Governo Federal, bem como de coordenação vertical em relação aos entes subnacionais. Por tais razões, entende-se que a avaliação sobre 'programas federais de prevenção e combate à violência contra a mulher e feminicídio', a princípio, prescinde de uma ação fiscalizatória específica no MJSP.
66.	Convém enfatizar que o Levantamento (TC Processo 016.591/2021-6) tem como objetivo avaliar a viabilidade de realização de auditorias, bem como identificar os objetos de controle e os instrumentos mais adequados para a fiscalização. À vista disso, entende-se que seria mais oportuno, até por já haver duas fiscalizações sendo executadas neste momento no MMFDH, que os requisitos propostos na SCN entrem no escopo do Levantamento, caso já não estejam ali contemplados. Constatando-se a viabilidade da auditoria nos moldes solicitados pela Comissão, que ela seja realizada após a apreciação daqueles autos.
67.	Assim, diante da existência dos processos conexos à presente SCN e que a avaliação requerida nas PFCs 3/2019 e 3/2020 tem relação com os TCs Processo 016.591/2021-6 e Processo 017.499/2021-6, sugere-se que excepcionalmente não se inicie, neste momento, nova ação fiscalizatória para tratar do assunto.
68.	Quanto ao prazo para atendimento à SCN estabelecido nos arts 5º e 15 da Resolução-TCU 215/2008, o normativo fixa que o processo de solicitação do Congresso Nacional tem natureza urgente e tramitação preferencial e deverá ser integralmente atendido em até 180 dias, prorrogável uma única vez por até metade do prazo inicialmente fixado, quando se tratar de solicitação de fiscalização, salvo se prazo distinto houver sido fixado pelo colegiado solicitante ou sido acordado na forma do art. 12 do normativo.
69.	Considerando que as informações constantes nos processos Processo 005.335/2018-3, Processo 012.099/2011-2, Processo 023.932/2015-5 e Processo 012.302/2021-0 poderão ser imediatamente prestadas e que as fiscalizações em curso serão finalizadas  até o primeiro trimestre de 2022, entende-se que o atendimento desta SCN deverá ocorrer de forma parcial por depender da conclusão das fiscalizações sendo realizadas nos processos Processo 016.591/2021-6 e Processo 017.499/2021-6, a serem finalizadas em prazos distintos. Por tais razões, cabe propor ao relator, Ministro Weder de Oliveira, nos termos dos arts 14, inciso III, e 18, da Resolução-TCU 215/2008, a extensão dos atributos definidos no art. 5º da Resolução aos processos Processo 016.591/2021-6 e Processo 017.499/2021-6, bem como o atendimento parcial da presente SCN, com o envio ao Congresso Nacional das informações sobre os processos em andamento e os já apreciados, ressalvando que, constatada a viabilidade da auditoria nos moldes solicitados pela Comissão, ela será realizada após a apreciação do Levantamento. 
PROPOSTA DE ENCAMINHAMENTO
70.	Ante o exposto, submete-se à consideração superior a presente solicitação do Congresso Nacional, formulada por intermédio do Ofício 13/2021-CTFC, de 26/10/2021, pelo Exmo. Sr. Senador Reguffe, Presidente da Comissão de Transparência, Governança, Fiscalização e Controle e Defesa do Consumidor do Senado Federal, com base nas Propostas de Fiscalização e Controle 3/2019 e 3/2020, ambas de autoria da Senadora Leila Barros, propondo-se:
a) conhecer da presente solicitação, por estarem preenchidos os requisitos de admissibilidade previstos nos arts. 4º, inciso I, alínea 'b', da Resolução-TCU 215/2008 e 232, inciso III, do Regimento Interno do TCU;
b) com fundamento no art. 18 da Resolução-TCU 215/2008, atender parcialmente a solicitação do Congresso Nacional, tendo em vista que seu completo atendimento depende da conclusão dos processos Processo 016.591/2021-6 e Processo 017.499/2021-6, informando que:
i - o Levantamento (TC Processo 016.591/2021-6) tem como objetivo avaliar a viabilidade de realização de auditorias, bem como identificar os objetos de controle e os instrumentos mais adequados para a fiscalização. À vista disso e por já haver duas fiscalizações sendo executadas neste momento no MMFDH e que abarcam o assunto 'programas federais de prevenção e combate à violência contra a mulher e feminicídio', os requisitos propostos na SCN entrarão no escopo do Levantamento, caso já não estejam ali contemplados. Constatando-se a viabilidade da auditoria nos moldes solicitados pela Comissão, ela será realizada após a apreciação daqueles autos;
ii - as fiscalizações serão concluídas pela Unidade Técnica no primeiro trimestre de 2022, portanto, dentro do prazo estabelecido no art. 15 da Resolução-TCU 215/2008;
c) diante da existência dos processos conexos à presente SCN (TCs Processo 005.335/2018-3, Processo 012.099/2011-2, Processo 023.932/2015-5 e Processo 012.302/2021-0) e no intuito de oportunizar aos Parlamentares a verificação do desempenho de programas, planos e políticas para as mulheres ao longo dos últimos dez anos, encaminhar, nos termos do art. 38, inciso II, da Lei 8.443/1992, ao Exmo. Sr. Senador Reguffe, Presidente da CTFC, cópia desta instrução, assim como dos documentos acostados aos presentes autos, conforme tabela - Conteúdo de peças (§63 desta instrução) ;
d) nos termos do art. 14, inciso III, da Resolução-TCU 215/2008, estender os atributos definidos no art. 5º da Resolução aos processos TCs Processo 016.591/2021-6 e Processo 017.499/2021-6 devido à necessidade de urgência de sua instrução para o complemento do envio de informações à CTFC e cumprimento dos prazos previstos no art. 15 da Resolução-TCU 215/2008;
e) juntar cópia da peça 2 e da deliberação a ser prolatada nos presentes autos ao TC Processo 016.591/2021-6 para que a equipe de auditoria se atente aos requisitos solicitados nas PFC 3/2019 e 3/2020;
f) sobrestar os presentes autos até a apreciação do TC Processo 016.591/2021-6."
É o relatório.

não há.

Não atuou.

SOLICITAÇÃO DO CONGRESSO NACIONAL. MINISTÉRIO DA MULHER, DA FAMÍLIA E DOS DIREITOS HUMANOS. MINISTÉRIO DA JUSTIÇA. PEDIDO DE AUDITORIA. ATENDIMENTO PARCIAL. PRESTAÇÃO DE INFORMAÇÕES. JUNTADA DE CÓPIAS. SOBRESTAMENTO.

SOLICITAÇÃO DO CONGRESSO NACIONAL (SCN)

Secretaria de Controle Externo da Defesa Nacional e da Segurança Pública (SecexDefesa).

Trata-se das propostas de fiscalização e controle 3/2019 e 3/2020[footnoteRef:2], de autoria da Senadora Leila Barros, aprovadas em 26/20/2021, pela Comissão de Transparência, Governança, Fiscalização e Controle e Defesa do Consumidor do Senado Federal (CTFC) , cujo presidente é o Senado Reguffe, na qual se requer a este Tribunal a realização de " (...) auditoria de natureza operacional nos programas federais de prevenção e combate à violência contra a mulher e feminicídio, nos Ministérios da Mulher, Família e Direitos Humanos e da Justiça, assim como no Programa Políticas para as Mulheres: Promoção da Igualdade e Enfrentamento à Violência". [2:  Peça 2, p. 2-11.] 
A Secretaria de Controle Externo da Defesa Nacional e da Segurança Pública (SecexDefesa) identificou processos já apreciados pelo Tribunal que guardam relação com o tema: TC 005.335/2018, TC Processo 012.099/2011-2 e TC Processo 023.932/2015-5. Os trabalhos realizados no âmbito desses processos trazem perspectiva histórica sobre as ações dos entes federativos para o combate da violência contra a mulher, as normas e alterações legislativas mais relevantes, os orçamentos empregados para a finalidade, bem como os resultados alcançados até 2017.
Recentemente, em 2021, TC 012.302/2021, a SecexDefesa elaborou produção de conhecimento sobre políticas públicas de combate ao feminicídio patrocinadas ou coordenadas pelo Governo Federal, com o propósito de "atualizar as informações concernentes ao tema e melhor direcionar as ações do Tribunal", o que culminou com o levantamento para "identificar políticas públicas de combate à violência contra a mulher, com foco nas iniciativas destinadas a enfrentar o feminicídio, a fim de delimitar objetos e instrumentos de fiscalização para futura auditoria", objeto do TC Processo 016.591/2021-6, em andamento.
Por esse motivo, a unidade instrutiva propõe que este Tribunal encaminhe ao Presidente da Comissão de Transparência, Governança, Fiscalização e Controle e Defesa do Consumidor do Senado Federal, cópia da instrução de peça 20, assim como de peças selecionadas dos processos TC Processo 005.335/2018-3, TC Processo 012.099/2011-2, TC Processo 023.932/2015-5 e TC Processo 012.302/2021-0.
A unidade instrutiva destaca, também, que estão em tramitação nesta Casa duas fiscalizações[footnoteRef:3] que abarcam o escopo definido pela SCN e sugere que, excepcionalmente, não se inicie, neste momento, nova ação fiscalizatória para tratar do assunto. [3:  Processos TC Processo 016.591/2021-6 e TC Processo 017.499/2021-6.] 
Por fim, propõe que seja atendida parcialmente a solicitação do Congresso Nacional, uma vez que somente poderá ser integralmente atendida quando da conclusão das fiscalizações em andamento.
Em razão disso, propõe o sobrestamento dos autos até a apreciação do TC Processo 016.591/2021-6.
Considero adequada a proposta apresentada pela unidade instrutiva. Acrescento, no entanto, que o sobrestamento dos autos deve se estender até a apreciação do TC Processo 017.499/2021-6, visto que também se relaciona ao tema.
Diante do exposto, manifesto-me pela aprovação do acórdão que ora submeto à apreciação deste Colegiado. 
TCU, Sala das Sessões Ministro Luciano Brandão Alves de Souza, em 26 de janeiro de 2022.
Weder de Oliveira
Relator